ACORDAO-COMPLETO-2524449

ACÓRDÃO 8509/2022 ATA 42/2022 - SEGUNDA CÂMARA

VISTOS, relatados e discutidos estes autos, em que se aprecia recurso de reconsideração interposto por Regad Serviços e Locação de Veículos Ltda. contra o Acórdão 3002/2021-TCU-Segunda Câmara, por meio do qual o Tribunal julgou irregulares as contas do recorrente e da ex-prefeita Ila Maria Pinheiro Nogueira Saraiva, imputando-lhes débito e multa,
ACORDAM os Ministros do Tribunal de Contas da União, reunidos em sessão da Segunda Câmara, diante das razões expostas pelo Relator, em:
9.1. com fundamento nos arts. 32, inciso I, e 33 da Lei 8.443/1992, conhecer do recurso de reconsideração e negar-lhe provimento, mantendo-se inalterado o Acórdão 3002/2021-TCU-Segunda Câmara;
9.2. dar ciência deste acórdão à recorrente.

Recurso de reconsideração em tomada de contas especial contra Acórdão que julgou as contas dos responsáveis irregulares, condenando-os em débito e aplicando-lhes multa, em razão da não comprovação da boa e regular gestão dos recursos repassados ao município pelo FNDE, no âmbito do Programa Nacional de Apoio ao Transporte Escolar.

Segunda Câmara

Município de Jaguaretama - CE.

3. Recorrente: Regad Serviços e Locação de Veículos Ltda.

13.1. Ministros presentes: Antonio Anastasia (na Presidência), Aroldo Cedraz e Bruno Dantas (Relator).
13.2. Ministro-Substituto convocado: Marcos Bemquerer Costa.

BRUNO DANTAS

Ministro-Substituto Marcos Bemquerer Costa.

Por registrar as principais ocorrências dos autos até o momento, resumindo os fundamentos das peças acostadas, adoto como relatório, com os ajustes necessários, a instrução da secretaria responsável pela análise do processo (peça 105) , que contou com a anuência do corpo diretivo da unidade (peça 106) e do Ministério Público junto ao TCU (peça 107) :
"INTRODUÇÃO
1. Trata-se de recurso de reconsideração (peça 77) interposto pela empresa contratada Regad Serviços e Locação de Veículos Ltda. contra o Acórdão 3002/2021-TCU-Segunda Câmara (peça 71) , da relatoria do Ministro Marcos Bemquerer Costa, vazado nos seguintes termos, com destaque para os itens alcançados pelo efeito suspensivo do recurso:
'VISTOS, relatados e discutidos estes autos da Tomada de Contas Especial instaurada pelo Fundo Nacional de Desenvolvimento da Educação - FNDE em função da ocorrência de irregularidades na execução dos recursos do Programa Nacional de Apoio ao Transporte Escolar, no exercício de 2013.
ACORDAM os Ministros do Tribunal de Contas da União, reunidos em Sessão da 2ª Câmara, ante as razões expostas pelo Relator, em:
9.1. nos termos dos arts. 1º, inciso I, 16, inciso III, alíneas b e c, 19, caput, e 23, inciso III, da Lei 8.443/1992, julgar irregulares as contas da Sra. Ila Maria Pinheiro Nogueira Saraiva e da empresa Regad Serviços e Locação de Veículos Ltda., condenando-as, na forma adiante especificada, ao pagamento das quantias originais, abaixo discriminadas, com a fixação do prazo de 15 (quinze) dias, a contar da notificação, para comprovarem, perante o Tribunal (art. 214, inciso III, alínea a, do Regimento Interno/TCU) , o recolhimento da dívida ao Fundo Nacional de Desenvolvimento da Educação, atualizada monetariamente e acrescida dos juros de mora, calculados a partir da data indicada até a do efetivo recolhimento, na forma prevista na legislação em vigor:
9.1.1. Sra. Ila Maria Pinheiro Nogueira Saraiva em solidariedade com a firma Regad Serviços e Locação de Veículos Ltda.:
	Data
	Valor (R$) 

	31/12/2013
	65.720,23

9.1.2. Sra. Ila Maria Pinheiro Nogueira Saraiva, de forma individual:
	Data
	Valor (R$) 

	31/12/2013
	166.961,59

9.2. aplicar às responsáveis a multa prevista nos arts. 19, caput, e 57 da Lei 8.443/1992, nos valores a seguir indicados, fixando-lhes o prazo de 15 (quinze) dias, a contar da notificação, para que comprovem, perante o Tribunal (art. 214, inciso III, alínea 'a', do Regimento Interno/TCU) , o recolhimento da dívida aos cofres do Tesouro Nacional, atualizada monetariamente desde a data do presente Acórdão até a do efetivo recolhimento, se for paga após o vencimento, na forma da legislação em vigor:
	Responsável 
	Valor (R$) 

	Ila Maria Pinheiro Nogueira Saraiva
	35.000,00

	Regad Serviços e Locação de Veículos Ltda.
	10.000,00

9.3. autorizar, caso requerido, nos termos do art. 26 da Lei 8.443/1992, c/c o art. 217 do Regimento Interno/TCU, o parcelamento das dívidas em até 36 (trinta e seis) parcelas mensais e sucessivas, sobre as quais incidirão os correspondentes acréscimos legais (débito: atualização monetária e juros de mora; multa: atualização monetária) , esclarecendo às responsáveis que a falta de pagamento de qualquer parcela importará no vencimento antecipado do saldo devedor, sem prejuízo das demais medidas legais;
9.4. autorizar, desde logo, com fulcro no art. 28, inciso II, da Lei 8.443/1992, a cobrança judicial das dívidas, caso não atendidas as notificações;
9.5. enviar cópia deste Acórdão à Procuradoria da República no Estado do Ceará, com base no § 7° do art. 209 do Regimento Interno/TCU, para a adoção das medidas que entender cabíveis, e ao Fundo Nacional de Desenvolvimento da Educação, para ciência.'
HISTÓRICO
2. A tomada de contas especial em tela foi instaurada pelo Fundo Nacional de Desenvolvimento da Educação (FNDE) em desfavor da Sra. Ila Maria Pinheiro Nogueira Saraiva, ex-prefeita de Jaguaretama/CE (gestão 2013-2016) , e da empresa Regad Serviços e Locação de Veículos Ltda., tendo em vista irregularidades identificadas na aplicação de recursos transferidos para execução do Programa Nacional de Apoio ao Transporte Escolar (PNATE) , no exercício de 2013.
3. Por intermédio do citado programa, que tem por objeto a 'transferência, em caráter suplementar, aos estados, ao Distrito Federal e aos municípios, de recursos financeiros destinados a custear a oferta de transporte escolar aos alunos educação básica pública, residentes em área rural, com o objetivo de garantir o acesso à educação', consoante Resolução CD/FNDE nº 2, de 18/1/2012, foi liberado no exercício de 2013 o valor total de R$ 232.681,82, correspondente à soma das ordens bancárias relacionadas na peça 7.
4. A prestação de contas dos recursos repassados, cujo prazo expirou em 30/4/2014, foi entregue e registrada no SIGPC em 16/4/2014 (peça 9) , para o que se emitiu o Parecer nº 2.496/2017-COATE/CGAME/DIRAE (peça 12) , que analisou a execução física e a verificação do cumprimento do objeto, a qual levou à conclusão pela aprovação com ressalvas.
5. Na sequência da análise das contas, o FNDE tomou conhecimento do Relatório de Demandas Externas n° 201317798 (peça 10) , resultado da fiscalização realizada no município, no período de 19 a 23/10/2015, pela Controladoria Geral da União (CGU) , para verificar a regularidade da aplicação dos recursos transferidos pelo PNATE, no período de 2013 a 2015, que detectou as seguintes irregularidades:
a) existência de rotas superdimensionadas na prestação de serviço de transporte escolar no ano de 2013 - R$ 55.025,20;
b) diferença média de 69,05% no valor pago do quilômetro licitado em relação àquele subcontratado junto aos proprietários de veículos que efetivamente realizaram as rotas no exercício de 2013 - R$ 48.702,59;
c) extrapolação do valor pago à empresa escolhida para executar o objeto proposto da Dispensa de Licitação nº 01.31.01.2013, em virtude de acréscimos contratuais acima do permitido, que no caso era de até 25% do valor inicial contratado - R$ 22.978,30;
d) utilização de veículos inadequados para o transporte de alunos da rede pública de ensino.
6. Diante disso, o FNDE notificou a ex-Prefeita e o Prefeito sucessor (peças 14 e 15) . A Srª Ila Maria Pinheiro Nogueira Saraiva não respondeu ao ofício do órgão repassador dos recursos, já o Sr. Francisco Glairton Rabelo Cunha protocolou representação no Ministério Público Federal no Ceará e no Tribunal de Contas da União, como forma de adotar medidas legais visando ao resguardo do patrimônio público, o que foi considerado, pela Procuradoria Federal do FNDE, suficiente para afastar sua responsabilidade.
7. Exauridas as medidas administrativas pelos órgãos do controle interno sem saneamento das irregularidades apontadas, instaurou-se esta TCE, na forma circunstanciada no Relatório de Tomada de Contas Especial nº 455/2018-DIREC/COTCE/CGCAP/DIFIN-FNDE/MEC (peça 21) , no qual se imputou a responsabilidade à Srª. Ila Maria Pinheiro Nogueira Saraiva pelas irregularidades na execução dos recursos do Programa Nacional de Apoio ao Transporte Escolar (PNATE) , no exercício de 2013.
8. Recebidos os autos por este Tribunal de Contas, mediante a instrução anexada à peça 30, com anuência dos dirigentes da SecexTCE, propôs-se realizar citação da Srª. Ila Maria Pinheiro Nogueira Saraiva em solidariedade com a empresa contratada Regad Serviços e Locação de Veículos Ltda., pois a firma recebeu pagamentos pela simples intermediação dos serviços, em que pese o contrato ter previsto a prestação dos serviços diretamente, além de ter recebido valores acima do que era devido, em face do superdimensionamento das rotas.
9. As irregularidades atribuídas à ora recorrente (foco desta instrução) foram descritas, como reproduzido adiante, no Ofício de Citação nº 3396/2019-TCU/Seproc (peça 43) :
'Irregularidade: impugnação parcial das despesas pagas com os recursos transferidos pelo FNDE ao Município de Jaguaretama/CE, no exercício de 2013, por força do Programa Nacional de Apoio ao Transporte Escolar - PNATE, ante as seguintes irregularidades:
- Existência de rotas superdimensionadas na prestação de serviço de transporte escolar;
- Diferença média de 69,05% no valor pago do quilômetro licitado em relação àquele subcontratado junto aos proprietários de veículos que efetivamente realizaram as rotas;
b) Conduta: receber remuneração indevida por valores acima do que era devido pelo superdimensionamento das rotas e pela diferença média de 69,05% no valor pago do quilômetro licitado em relação àquele subcontratado junto aos proprietários de veículos que efetivamente realizaram as rotas;
c) Dispositivos violados: Resolução FNDE/CD nº 2, de 18/1/2012 e Lei nº 8.666/1993, arts. 72, 78, inciso VI, e 43, inciso IV;'.
10. A ex-Prefeita não respondeu à citação do Tribunal, que, a propósito, foi renovada por edital, conforme sugeriu nova instrução da SecexTCE (peças 60-62) . A empresa contratada, todavia, apresentou suas alegações de defesa, por meio dos elementos juntados às peças 52-58.
11. O exame das alegações de defesa aduzidas pela Regad Serviços e Locação de Veículos Ltda. foi efetuado por meio da instrução acostada à peça 66, que propôs acolhê-las parcialmente, julgar as contas irregulares, condenar ao pagamento de parte do débito, em solidariedade com a ex-Prefeita, além de aplicar a multa proporcional ao débito, nos termos do art. 57 da Lei 8.443/1992.
12. Submetidos os autos à apreciação da Segunda Câmara deste Tribunal, o Colegiado aquiesceu ao encaminhado proposto pela SecexTCE, depois de ouvido o MP/TCU (peça 69) , de modo a proferir o acordão ora impugnado, nos termos reproduzidos no primeiro parágrafo desta análise de recurso.
13. Insatisfeita com essa deliberação do Tribunal, a empresa contratada interpôs o presente recurso de reconsideração (peça 77) , em que pleiteia o afastamento de sua responsabilidade.
EXAME DE ADMISSIBILIDADE
14. Reitera-se a análise preliminar de admissibilidade realizada por esta Secretaria de Recursos (peças 85) , ratificada pelo Exmo. relator, Ministro Bruno Dantas (peça 89) , para conhecer do recurso de reconsideração interposto pela empresa contratada Regad Serviços e Locação de Veículos Ltda (peça 77) , com base nos artigos 32, inciso I, e 33, da Lei 8.443/92, c/c o artigo 285 do Regimento Interno do TCU, de modo a suspender os efeitos referentes aos parágrafos 9.4 e 9.6 do acórdão recorrido (peça 71) .
EXAME DE MÉRITO
15. Delimitação
15.1. Constitui objeto deste recurso de reconsideração verificar se:
a) ocorreu desrespeito ao direito ao contraditório e à ampla defesa;
b) o prejuízo ao erário foi claramente identificado e corretamente calculado;
c) há pressupostos para instauração da TCE, bem como elementos suficientes para imputar responsabilização à empresa contratada.
15.2. Em face do julgamento, pelo Supremo Tribunal Federal (STF) , do RE 636.886 (tema 899 da repercussão geral) , que fixou novo entendimento ao art. 37, §5°, da Constituição Federal, segundo o qual: 'é prescritível a pretensão de ressarcimento ao erário fundada em decisão de Tribunal de Contas', impõe-se necessária a análise da existência de prescrição na presente representação.
15.3. Os significativos impactos deste julgamento do STF justificam uma análise mais detalhada do tema, motivo pelo qual a prescrição, embora tenha caráter preliminar, será examinada ao final, de modo a abordar os vários aspectos envolvidos.
16. Direito ao contraditório e à ampla defesa (peça 77, p. 2-4) 
16.1. Alega a empresa que houve prejuízo ao exercício da defesa, uma vez que se verificou 'extrema morosidade' na apreciação da regularidade da utilização dos recursos repassados, pois as contas foram apresentadas em 16/4/2014 (peça 9) , mas o parecer contendo análise da execução física e cumprimento do objeto data de 23/1/2018 (peça 13) .
16.2. Sobre isso, salienta que muitos elementos importantes para estabelecer o contraditório e ampla defesa (art. 5º, inciso LV, da Constituição Federal) se perdem no decorrer do tempo, bem como destaca que o art. 14, da Lei Orgânica do TCU, dispõe que as prestações de contas serão julgadas até o término do exercício seguinte àquele em que forem apresentadas.
16.3. Aponta também que as normas internas estabelecem prazo de 180 dias para a instauração de TCE, consoante o art. 4º, da IN/TCU 71/2012, com redação dada pela IN/TCU 76/2016. Menciona, ainda, o art. 8º, da Lei 8.443/1992, que exige da autoridade administrativa competente, sob pena de responsabilidade solidária, a adoção de providências imediatas com vistas à instauração da tomada de contas especial.
16.4. Acrescenta que, na presente data, seis anos após a execução do serviço, a empresa não possui os mesmos elementos de que disporia à época para apresentação de defesa, o que caracteriza uma falha grave da equipe de fiscalização, que não deu essa oportunidade à prestadora de serviços de transporte escolar.
16.5. Assim, por essas razões, pede que sua responsabilização seja afastada ou que se impute responsabilidade solidária à 'autoridade administrativa competente', por não ter agido tempestivamente.
Análise:
16.6. A 'morosidade' alegada pela recorrente não se sustenta, pois ela se resumiu a um intervalo entre dois fatos: a) entrega da prestação de contas (em 16/4/2014) e b) edição do parecer sobre execução física (em 23/1/2018) , mas não levou em consideração outros eventos ocorridos nesse lapso temporal, como se descreve a seguir.
16.7. Viu-se que entre dias 19 e 23/10/2015 a Secretaria Federal de Controle Interno, sob o monitoramento da Controladoria-Geral da União (CGU) , realizou uma fiscalização no município de Jaguaretama, cujas conclusões encontram-se registradas no Relatório de Demandas Externas nº  201317798, anexado à peça 10 desta TCE.
16.8. Em diversos pontos do dito relatório, observa-se a ocorrência de 'Manifestação da Unidade Examinada', que consiste em respostas da prefeitura municipal de Jaguaretama sobre os achados da fiscalização, as quais datam de 28/3/2016.
16.9. Importa também um pequeno ajuste na assertiva da recorrente a respeito da data do parecer que contém a análise da execução física (peça 12) , pois esse parecer foi elaborado, na verdade, na data de 30/6/2017, e não em 23/1/2018, como dito pela responsável. A confusão se deu porque em 18/1/2018 foi editado outro parecer (peça 13) , no qual foi inserida a análise de execução financeira, além de já constar considerações sobre o supracitado Relatório de Demandas Externas nº 201317798 (peça 10) .
16.10. De qualquer forma, ainda que o intervalo de tempo decorrido fosse o que a recorrente indicou, isso não seria suficiente para caracterizar, formalmente, prejuízo à ampla defesa, pois a norma do Tribunal aplicável ao caso se referencia em prazo mais elástico. Nesse sentido, dispõe a Instrução Normativa TCU 71/2012 que a dispensa de instauração de TCE somente é justificada quando transcorrido mais de dez anos do fato gerador do débito à primeira notificação do responsável.
16.11. Quanto ao art. 14, da Lei Orgânica do TCU, aludido pela recorrente, esclarece-se que o prazo para julgamento ali preceituado se aplica às prestações de contas ordinárias apresentadas ao TCU, o que difere da tomada de conta especial, que obedece a rito próprio, norteado pelo art. 8º, da LOTCU, e pelas demais normas infralegais, como por exemplo, a já citada IN TCU 71/2012.
16.12. O prazo de 180 dias referido pela responsável para a instauração de TCE não é uma imposição absoluta, pois depende da análise caso a caso. E, nesse sentido, o próprio texto do art. 4º da IN TCU 71/2012 estabelece como condição para a ' (...) imediata instauração de tomada de contas especial (...) ' que sejam 'esgotadas as medidas administrativas (...) '. E esse dispositivo da norma se aplica ao presente caso, pois medidas tendentes ao saneamento dos autos foram tomadas, a exemplo da fiscalização realizada pela CGU.
16.13. Entende-se que o papel dos auditores da Secretaria Federal de Controle Interno no curso da fiscalização, no tocante a obter a manifestação dos responsáveis se deu de modo adequado, haja vista que consta do relatório (peça 10) a defesa apresentada pela prefeitura de Jaguaretama. Importa lembrar que o débito atribuído à recorrente foi aplicado solidariamente à Sra. Ila Maria Pinheiro Nogueira Saraiva, ex-prefeita, conforme parágrafo 9.1.1 do acórdão recorrido.
16.14. Quanto ao apelo (sugestão) da recorrente, para que se condene solidariamente a autoridade administrativa competente, por não ter agido tempestivamente, informa-se que iniciativas como essa são prerrogativas do Tribunal, que são analisadas de acordo com o contexto de cada caso. E nesta TCE, como discorrido neste tópico, a ação intempestiva do controle interno não se verificou.
17. Identificação e cálculo do débito (peça 77, p. 4-6 e 9-11) 
17.1. Alega a recorrente que a metodologia de apuração do débito utilizada pela equipe de fiscalização da CGU é falha, porque se baseou nas rotas executadas no ano de 2015 para inferir que em 2013 ocorreu um superdimensionamento nas rotas percorridas para prestação de serviço de transporte escolar.
17.2. Explica, então, que o equívoco ocorreu, em razão de os auditores terem entendido que as rotas auditadas em 2015 foram replicadas da licitação do Pregão Presencial nº 7/2013 (peça 56-57) , porém as rotas são estimadas, com base na necessidade de transporte escolar de cada exercício.
17.3. Pontualmente, a empresa Regad Serviços e Locação de Veículos afirma (peça 77, p. 5-6) que o Relatório de Demandas Externas (peça 10, p. 4-6) apresentou erro de apuração de distâncias entre rotas, pois, em vez de 121,9 km/dia, o correto seria 102,6 km/dia. Além disso, deixou de considerar três rotas com distâncias maiores do que as licitadas, totalizando uma diferença de 64,9 km/dia, que deve ser descontada dos 102,6 km/dia, perfazendo 37,7 km/dia. Conclui, assim, que o suposto prejuízo potencial teria de ter como base 37,7 km/dia, e não 121,9 km/dia, como apurado pela CGU.
17.4. Quanto à irregularidade referente à diferença média de 69,05% no valor pago por quilômetro licitado em relação ao valor subcontratado com os proprietários de veículos que efetivamente realizaram as rotas (o que gerou o sobrepreço de R$ 48.702,59) , a contratada argui que ela não procede, pelo que se discorre a seguir.
17.5. A recorrente alega que a fiscalização da CGU tomou como base valores apócrifos da subcontratação de veículos, tendo como fonte uma planilha fornecida pela prefeitura de Jaguaretama (CE) , sem ter anexado aos autos nenhum desses contratos de sublocação, documentos essenciais para dar veracidade à referida planilha.
17.6. Ademais, a firma contratada assevera que nenhum dos documentos relacionados no art. 4º, da IN/TCU 76/2016, compõe os autos desta tomada de contas especial, os quais seriam necessários para embasar o dano ao erário correspondente à diferença de 69,05% entre o valor do KM licitado e o que foi pago ao subcontratado, já que somente foi juntada uma 'falha planilha'.
17.7. Pondera, dessa maneira, que o débito imposto deve ser cancelado.
Análise:
17.8. Percebe-se, pelo conteúdo do 'relatório de demandas externas' (peça 10, p. 4-6) , que o método utilizado pelos fiscais da CGU para apurar o superdimensionamento foi coerente, porque eles compararam a distância medida pela equipe de auditoria com a distância licitada e contratada no exercício de 2013 (cuja fonte foi o Processo Licitatório nº 007/2013 - Pregão Presencial) , apurando daí a diferença para o cálculo do débito.
17.9. Portanto, para a apuração do débito de responsabilidade da empresa Regad Serviços e Locação de Veículos Ltda., de acordo com a explicação dos auditores, não se auditaram as rotas de 2015, pois estas se referem ao Pregão Presencial nº 2015.01.22.01, de 5/2/2015, do qual resultou a contratação da empresa Maximus Transporte e Serviço de Locação Ltda. (peça 10, p. 3) .
17.10. Todo o contexto fica mais claro pelo teor da 'Análise do Controle Interno' em resposta à manifestação da prefeitura, conforme reproduzido a seguir (peça 10, p. 9-10) :
'A Prefeitura de Jaguaretama/CE justificou a diferença de distância das rotas contratadas em relação àquelas mensuradas pela equipe de fiscalização, afirmando que as distâncias das rotas constantes do contrato, não seriam referenciais daquilo que é efetivamente executado.
A equipe de fiscalização afirma que as distâncias das rotas são os parâmetros utilizados pelas empresas concorrentes para precificar o serviço a ser prestado, no caso o de transporte escolar. Sendo assim, essas variáveis (distâncias das rotas) são importantes para valorar a prestação do serviço.
O valor mensal pago a cada rota atendida é resultante do produto da distância da rota constante no contrato com o valor do quilômetro licitado. Portanto, a execução financeira contratual baseia-se nas cláusulas e valores constantes do contrato administrativo, não se aceitando, assim, qualquer outro parâmetro valorativo.
Outra justificativa apresentada pela Prefeitura de Jaguaretama/CE foi que, apesar das rotas terem as mesmas localidades a serem atendidas em 2013 e 2015, não necessariamente apresentam a mesma distância, dado que os seus beneficiários do serviço (alunos) podem mudar de um ano para outro.
Esta justificativa não prospera, pois (...) Quanto ao exercício de 2013, mesmo que tenha havido mudança de alunos atendidos de 2013 para 2015, a diferença de distância entre o valor contratado e aquele medido pela equipe de fiscalização é significativa, atingindo números como 45,4 km/dia, 34,9 km/dia e 20,1 km/dia.
17.11. Quanto ao erro indicado pela recorrente no item 17.3 desta instrução, verificou-se que ele já foi sanado, por meio da instrução (peça 66) , que analisou as alegações de defesa (peças 52-58) , pois, diga-se, a propósito, este recurso de reconsideração reproduz quase que integralmente o mesmo teor da peça 52, que foi parte da defesa apresentada pela contratada.
17.12. Verificou-se naquela instrução que realmente houve erro operacional cometido pela equipe de auditoria da CGU no cálculo decorrente das diferenças das rotas (peça 10, p. 5-6) , o qual foi atentamente corrigido pela SecexTCE (peça 66, p. 10-12, itens 50 a 53.2) , o que levou a diminuição de uma parcela do débito de R$ 55.025,20 para R$ 17.017,64.
17.13. Por outro lado, não prospera a argumentação de que tenha se baseado em valores apócrifos a diferença média de 69,05% no valor pago por quilômetro licitado em relação ao valor subcontratado com os proprietários de veículos, o que gerou sobrepreço de R$ 48.702,59, em primeiro lugar porque os documentos expedidos e chancelados pela CGU gozam de presunção de legitimidade.
17.14. Além disso, a apuração do sobrepreço elaborada pela equipe de fiscalização da CGU constante da peça 10, p. 10-16, mostra planilhas construídas pelos próprios auditores, a qual, segundo se apresenta, tem como fonte: 'Contrato nº 001.17.05.2013, Contratos de Sublocação 2013 e Planilha fornecida pela Prefeitura de Jaguaretama/CE'. Portanto, não há elementos nos autos para afirmar que a apuração se baseou numa 'planilha fornecida pela Prefeitura'.
17.15. E tem-se, ainda, que a jurisprudência do TCU sinaliza com preponderância que a subcontratação integral do objeto, nos casos em que a empresa contratada opera apenas como simples intermediária perante o poder público, constitui débito a diferença entre o valor pago pela Administração e o repassado à subcontratada.
17.16. Por fim, quanto à alegação de que faltam nos autos os documentos enumerados no art. 4º da IN/TCU 76/2016, para embasar o dano ao erário, ela também não pode ser acolhida, porque essa relação é exemplificativa, já que o próprio texto da norma diz 'quando aplicáveis ao objeto da tomada de contas especial', in verbis:
'Art. 4º O relatório do tomador de contas será¿ acompanhado dos documentos constantes do § 1o do art. 10 da IN - TCU no 71/2012, devendo ser incluídas as seguintes cópias:
I - com relação aos documentos utilizados para demonstração da ocorrência de dano a que se refere a alínea 'a' do § 1o do art. 10 da IN - TCU no 71/2012, quando aplicáveis ao objeto da tomada de contas especial (...) ' [destaque inserido]
18. Instauração da TCE e responsabilização da empresa contratada (peça 77, p. 6-9) 
18.1. Argumenta a recorrente que não estão presentes nesta TCE os pressupostos para sua instauração, entre os quais os dispostos no art. 5º, da IN/TCU nº 71/2012, com redação modificada pela IN/TCU nº 76/2016, quais sejam: 'existência de elementos fáticos e jurídicos que indiquem a omissão no dever de prestar contas e/ou dano ou indício de dano ao erário'.
18.2. Aponta a evidência de que não se esgotaram todas as medidas administrativas possíveis em busca da regularização ou do ressarcimento do suposto prejuízo verificado, pois a contratada só foi notificada depois de o processo já ter sido encaminhado ao TCU, o que deve ensejar o afastamento de sua responsabilidade.
18.3. Argui, adicionalmente, que não houve a demonstração de que agiu de modo ímprobo, requisito que a recorrente considera essencial para sua responsabilização, já que ausentes em sua conduta o dolo ou a culpa. Nesse sentido, transcreve trechos de julgados do Superior Tribunal de Justiça e Tribunal de Justiça do Distrito Federal, que tratam de improbidade administrativa.
Análise:
18.4. Não se pode acolher a alegação de que não existem indícios de prejuízo aos cofres públicos nos autos, pois, inclusive, eles foram mencionados nesta instrução, como o Relatório de Demandas Externas (peça 10) , o Relatório de TCE nº 455/2018 (peça 21) , que faz referência a outros pareceres técnicos do FNDE (execução física e financeira) , entre outras evidências.
18.5. O fato de não se ter notificado a empresa contratada durante chamada fase interna desta TCE não configura impedimento para a sua instauração, pois o próprio art. 8º, da Lei 8.443/1992, no seu final dispõe que um dos objetivos da deflagração da tomada de contas especial é, além da apuração dos fatos e da quantificação do dano, a identificação dos responsáveis.
18.6. Sobre a arguição de que não agiu com improbidade, impende esclarecer à recorrente que a responsabilização no Tribunal não avalia a conduta de seus jurisdicionados sob esse prisma. Aqui a responsabilidade se restringe à esfera administrativa, ao passo que a improbidade é de natureza civil e a jurisprudência dessa Corte é no sentido de que a independência entre as instâncias permite que uma mesma conduta seja valorada de forma diversa, em ações de natureza penal, civil e administrativa.
19. Prescrição
19.1. Ao se analisar a prescrição, como enunciado nos parágrafos 15.2 e 15.3 desta instrução, verificou-se que ela não se operou nesta TCE.
19.2. Neste caso, viu-se que o termo inicial da prescrição, pelo critério do Código Civil e Acórdão 1441/2016-TCU-Plenário, se deu em 16/4/2014 (data da entrega da prestação de contas - peça 9, p. 8) .
19.3. Como o despacho da autoridade que autorizou a citação ocorreu em 25/6/2019 (peça 32) e a prolação do acórdão condenatório datou de 2/3/2021 (peça 71) , observa-se não ter transcorrido o prazo de dez anos, que é o estabelecido por este critério para a ocorrência da prescrição.
19.4. Da mesma forma, pelo critério da Lei 9.873/1999 (cinco anos) não se operou a prescrição, tendo o termo inicial também se dado em 16/4/2014 (data da entrega da prestação de contas - peça 9, p. 8) .
19.5. A partir de então, ocorreram as seguintes causas interruptivas da prescrição até a data da deliberação do acórdão condenatório, não se dando, inclusive, a prescrição intercorrente, já que o interstício entre os eventos a seguir não superou três anos (art. 1º, §1º, da Lei 9.873/1999) :
a) peça 10 - relatório de demandas externas da CGU, de 23/10/2015;
b) peça 14, 15 - Ofício nº 800/2018/Daesp/Copra/Cgcap/Difin-FNDE, de 7/5/2018;
c) peças 43 e 45 - ofício de citação, de 2 e 19/9/2019
d) peça 71 - Acórdão 3002/2021-TCU-Segunda Câmara, de 2/3/2021 (RECORRIDO) 
19.6. Constatou-se, portanto, que não houve a prescrição por nenhum dos dois regimes.
CONCLUSÃO
20. Das análises anteriores, conclui-se que:
a) não houve desobediência aos princípios do contraditório e da ampla defesa;
b) o dano aos cofres públicos foi corretamente apurado e as circunstâncias envolvidas comprovaram a sua ocorrência;
c) estiveram presentes os pressupostos para instauração desta TCE, bem como os elementos suficientes para responsabilizar a empresa contratada;
d) não se verificou a prescrição por nenhum dos dois regimes examinados.
21. Portanto, a proposta será de negativa de provimento a este recurso de reconsideração.
PROPOSTA DE ENCAMINHAMENTO
22. Diante do exposto, submete-se à consideração superior este exame do recurso de reconsideração (peça 77) interposto por Regad Serviços e Locação de Veículos Ltda. em oposição ao Acórdão 3002/2021-TCU-Segunda Câmara, para propor, com base nos arts. 32, inciso I, e 33, da Lei 8.443/92, c/c o art. 285 do RI/TCU:
a) conhecer do recurso, para, no mérito, negar-lhe provimento;
b) dar ciência aos responsáveis, aos interessados e à Procuradoria da República no Ceará."
	É o relatório.

Kessia Pinheiro Campos Cidrack (25.484/OAB-CE).

Subprocurador-Geral Paulo Soares Bugarin.

TOMADA DE CONTAS ESPECIAL. MINISTÉRIO DA EDUCAÇÃO. FUNDO NACIONAL DE DESENVOLVIMENTO DA EDUCAÇÃO (FNDE). PROGRAMA NACIONAL DE APOIO AO TRANSPORTE ESCOLAR (PNATE). LIBERAÇÃO DE VERBAS NO EXERCÍCIO DE 2013. SUPERDIMENSIONAMENTO DE ROTAS. SOBREPREÇO. CONTAS IRREGULARES. DÉBITO. MULTA. RECURSO DE RECONSIDERAÇÃO. CONHECIMENTO. EXISTÊNCIA DE PRESSUPOSTOS PARA INSTAURAÇÃO DA TCE. NÃO OCORRÊNCIA DE PRESCRIÇÃO. NEGATIVA DE PROVIMENTO.

TOMADA DE CONTAS ESPECIAL (TCE)

Secretaria de Recursos (Serur).

Em julgamento, recurso de reconsideração interposto pela empresa Regad Serviços e Locação de Veículos Ltda. contra o Acórdão 3002/2021-TCU-Segunda Câmara (Ministro-Substituto Marcos Bemquerer Costa) , por meio do qual o Tribunal julgou irregulares suas contas e da ex-prefeita de Jaguaretama/CE, Ila Maria Pinheiro Nogueira Saraiva, condenando-os em débito e aplicando-lhes multa, em razão da não comprovação da boa e regular gestão dos recursos repassados ao município pelo Fundo Nacional de Desenvolvimento da Educação (FNDE) , no âmbito do Programa Nacional de Apoio ao Transporte Escolar (PNATE) , no exercício de 2013.
2.	Em suma, a recorrente alega: (i) morosidade dos procedimentos de apuração conclusiva, prejudicial ao seu exercício de defesa; (ii) falha na metodologia da CGU para apuração do débito; (iii) ausência dos pressupostos para instauração desta TCE.
3.	Após as razões recursais, a Secretaria de Recursos concluiu que não foram trazidos elementos suficientes para alterar a deliberação recorrida, razão pela qual, com a concordância do Ministério Público junto ao TCU, propôs o conhecimento e, no mérito, o não provimento do apelo recursal.
4.	Preliminarmente, ratifico meu despacho (peça 89) para admitir o processamento do recurso, porquanto preenchidos os requisitos de admissibilidade de que trata o art. 33 da Lei 8.443/92.
5.	Quanto ao mérito, concordo com a análise empreendida pela secretaria especializada, transcrita no relatório precedente, a qual enfrentou e afastou com propriedade cada um dos argumentos apresentados pelo recorrente, motivo por que incorporo seus fundamentos às minhas razões de decidir, sem prejuízo das seguintes considerações.
6.	Sobre a alegada morosidade, ficou demonstrado pelas peças juntadas aos autos que houve, durante o período, além da análise da prestação de contas apresentada, a fiscalização da Secretaria Federal de Controle Interno, sob o monitoramento da Controladoria-Geral da União (peça 10) , que contou inclusive com defesa apresentada pela prefeitura de Jaguaretama. Quando da análise da prescrição, pode-se observar que, desde a prestação de contas em 16/4/2014 até o Acórdão proferido destes autos em 2/3/2021, não houve paralisação ou demora da apuração do fato. Assim, a alegação de morosidade, como bem analisado pela Serur, não merece prosperar.
7.	Quanto à possível falha na metodologia do cálculo do dano ao erário, decorrente das diferenças das rotas realizadas pelo transporte escolar, reforço que tal situação já foi sanada na instrução de peça 66, que serviu de base para o Acórdão ora recorrido, o que levou à diminuição de uma parcela do débito de R$ 55.025,00 para R$ 17.017,64.
8.	No que diz respeito à alegação de falta de pressupostos para instauração desta TCE, também não merece prosperar, pois os indícios de prejuízo ao erário foram analisados e descritos no Relatório de Demandas Externas (peça 10) , no Relatório de TCE 455/2018 (peça 21) , além de ter havido a apuração dos fatos, quantificação dos danos e identificação dos responsáveis, resultando no Acórdão ora recorrido.
9.	Por fim, quanto à prescrição, recentemente esta Corte de Contas editou a Resolução-TCU 344/2022, regulando a matéria da prescrição da pretensão punitiva e ressarcitória no âmbito do Tribunal. Referido normativo adotou, em linhas gerais os preceitos da Lei 9.873/1999 (art. 1º) , assim, a pretensão punitiva e ressarcitória prescreve em cinco anos (art. 2º) ou em três, se o processo ficar paralisado, pendente de julgamento ou despacho (art. 8º) .
10.	Nos arts. 4º e 5º da Resolução, estão fixados os termos iniciais do prazo de prescrição e definidas as suas causas interruptivas, respectivamente. O § 1º do art. 5º possibilita a incidência de múltiplas interrupções, que podem ocorrer por: (a) causas distintas; (b) por uma mesma causa, desde que, por sua natureza, seja repetível no curso do processo.
11.	Neste caso, a Secretaria de Recursos considerou o prazo de prescrição contado da data da entrega da prestação de contas (16/4/2014) , com as seguintes causas interruptivas:
a) peça 10 - Relatório de Demandas Externas da CGU, de 23/10/2015;
b) peça 14, p. 3 - Ofício nº 800/2018/Daesp/Copra/Cgcap/Difin-FNDE, de 9/4/2018; AR peça 15, de 7/5/2018;
c) peças 43 e 45 - Ofícios de Citação, de 2/9/2019;
d) peça 71 - Acórdão 3002/2021-TCU-Segunda Câmara, de 2/3/2021 (ora recorrido) .
12.	Com base nessas premissas e à luz da Resolução-TCU 344/2022, art. 4º, II, e art. 5º II e § 1º, observo que não ocorreu a prescrição da pretensão punitiva e ressarcitória no presente caso.
13.	Feitas essas considerações, entendo que se deve conhecer do recurso para negar-lhe provimento, mantendo-se inalterada a deliberação combatida. 
	Ante o exposto, voto por que o Tribunal adote o Acórdão que ora submeto à deliberação deste Colegiado
TCU, Sala das Sessões, em 6 de dezembro de 2022.
Ministro BRUNO DANTAS 
Relator